【裁判字號】    99,簡上,46
【裁判日期】    990624
【裁判案由】    塗銷所有權移轉登記 等
【裁判全文】
臺灣高雄地方法院民事判決              99年度簡上字第46號
上  訴  人  甲○○○
兼
訴訟代理人  乙○○
被  上訴人
            丁○（台灣）商業銀行股份有限公司
法定代理人  丙○○
訴訟代理人  戊○○
上列當事人間請求塗銷所有權登記等事件，上訴人對於民國98年
11月17日本院高雄簡易庭98年度雄簡字第3182號第一審判決提起
上訴，本院於99年6 月10日言詞辯論終結，判決如下：
    主      文
上訴駁回。
上訴訴訟費用由上訴人負擔。
    事實及理由
一、被上訴人起訴主張：上訴人乙○○於民國81年間起，向伊申
    辦信用卡使用，於95年4 月11日逾期，依照兩造信用卡契約
    約定，視為全部到期，乙○○並於95年7 月10日透過中華民
    國銀行公會會員辦理消費金融案件無擔保債務協商機制與包
    含原告在內之各債權銀行達成協議，約定自同年8 月起，分
    120 期，利率3 ％，每月償還新臺幣（下同）30,059元，伊
    可得清償之金額則為每月3,390 元。惟乙○○僅繳納16期款
    項後，即未再依約清償，迄今尚欠311,867 元之本息未還。
    詎乙○○竟於95年6 月15日，將其名下所有坐落高雄市○○
    區○○段3 小段594 地號，面積79平方公尺，權利範圍全部
    土地，及其上同小段302 建號，即門牌號碼高雄市○○區○
    ○街50號4 層樓建物（下稱系爭房地），贈與上訴人甲○○
    ○，並於同年6 月26日辦畢所有權移轉登記，上開贈與行為
    及所有權移轉行為已損害其之債權，爰依民法第244 條第1
    項及第4 項前段之規定起訴等語。並於原審主張（一）先位
    聲明：（1 ）上訴人乙○○、甲○○○於95年6 月15日就系
    爭房地所為之夫妻贈與債權行為及移轉所有權之物權行為均
    應予撤銷。（2 ）上訴人甲○○○應將系爭房地於95年6 月
    23日以高雄市鹽埕地政事務所鹽登字第07533 號收件所為之
    所有權移轉登記塗銷。（二）備位聲明：（1 ）確認上訴人
    於95年6 月15日就系爭房地所為之夫妻贈與債權行為及移轉
    所有權之物權行為均為無效。（2 ）上訴人甲○○○應將系
    爭房地於95年6 月23日以高雄市鹽埕地政事務所鹽登字第07
    533 號收件所為之所有權移轉登記塗銷。經原審判決確認上
    訴人敗訴，准被上訴人先位聲明之請求，上訴人不服提起上
    訴。被上訴人於本院審理中，除爰引原審主張及陳述外，並
    補稱：上訴人所提出之房屋稅籍資料無法證明上訴人間就系
    爭房屋是贈與或買賣：況據玉山商業銀行股份有限公司（下
    稱玉山銀行）七賢分行之函覆，系爭房地之價值應高於抵押
    債權，上訴人所提之房屋及地價稅籍資料係以公告地價計算
    ，與市價不符等語。並聲明：上訴駁回。
二、上訴人則以：上訴人乙○○自81年間起向被上訴人申請信用
    卡使用，且自核卡後均按時繳款，惟於95年4 月間，因失業
    及家人突罹患重大疾病，始無力繳納款項。且亦本於負責之
    態度，參與協商，並依約繳款16期，乙○○並非皆無按規定
    繳納之記錄。又被上訴人訴請塗銷之系爭房地，目前尚為玉
    山銀行設定抵押權，而乙○○亦積欠民間債務，而由上訴人
    甲○○○負責償還中，乙○○將系爭房地所有權移轉甲○○
    ○之行為，並非被上訴人所稱損害債權之無償行為等語置辯
    。並聲明：原告之訴駁回。經原審為上訴人敗訴之判決。上
    訴人不服提起上訴，上訴人於本院審理中，除引用原審陳述
    外，並補稱：據系爭房地之稅籍資料，房地價值較玉山銀行
    函覆所示為低；況上訴人甲○○○與乙○○間就系爭房地確
    係成立買賣契約，而非無償贈與系爭房地上之抵押貸款均由
    甲○○○繳納等情。並聲明：（一）原判決廢棄。（二）被
    上訴人於第一審之訴駁回。
三、兩造不爭執事項：
（一）上訴人乙○○於81年間起，即向被上訴人申辦信用卡使用
      ，於95年4 月間未按時清償，至95年6 月時積欠本息406,
      720 元，於95年7 月10日透過中華民國銀行公會會員辦理
      消費金融案件無擔保債務協商機制與包含被上訴人在內之
      各債權銀行達成協議，約定自同年8 月起，分120 期，利
      率3 ％，每月償還30,059元，被上訴人可得清償之金額則
      為每月3,390 元。而乙○○僅繳納16期款項，於97年2 月
      10起，即未再依約清償，迄今尚欠被上訴人311,867 元之
      本息未還。
（二）上訴人乙○○於95年6 月15日，將其名下所有系爭房地，
      移轉登記予上訴人甲○○○，並於同年6 月26日辦畢所有
      權移轉登記。
（三）上訴人乙○○於95年間移轉系爭房地所有權予上訴人甲○
      ○○時，其年所得為154,100 元，名下僅有一輛1996年份
      TOYOTA牌汽車。
四、兩造爭執事項：上訴人間就系爭不動產移轉所為之贈與行為
    究為有償或無償？又有無害及被上訴人之債權？被上訴人為
    先位之請求是否有據？
五、本院判斷：
（一）按債務人所為之無償行為，有害及債權者，債權人得聲請
      法院撤銷之；債權人依第一項之規定聲請法院撤銷時，得
      並聲請命受益人或轉得人回復原狀，民法第244 條第1 項
      及第4 項前段分別定有明文。債權人行使上開撤銷權時，
      包括債務人所為債之行為及物權行為，均可同時訴請撤銷
      。又所謂害及債權，乃指債務人之行為，使其積極減少財
      產或增加消極債務，致債權不能獲得滿足，即足當之。
（二）經查，乙○○於95年4 月間未按時清償，至95年6 月時積
      欠406,720 元之本息未還，於系爭房地所有權移轉與甲○
      ○○後，名下僅餘一輛1996年份國瑞廠牌汽車。又依乙○
      ○於95年所得為154,100 元，尚不足清償原告債務。雖乙
      ○○嗣後與包含被上訴人在內之各債權銀行達成協議還款
      ，惟乙○○僅繳納16期款項，於97年2 月10 起 ，即未再
      依約清償，且自斯時起迄今均未能清償上開債務等情，業
      經原審調查屬實，益徵乙○○95年間確已無力清償上開債
      務。
（三）雖乙○○主張其與甲○○○間之移轉系爭房地之行為乃有
      償贈與，並表示其曾向甲○○○借款，故為償還其對甲○
      ○○之債務，方以系爭房地作為抵償；且系爭房地上之抵
      押債務，於移轉登記予甲○○○後，亦係由甲○○○繳納
      抵押借款作為受贈之對價，並提出乙○○之玉山銀行存摺
      、系爭房地於玉山銀行繳納貸款交易明細、上訴人甲○○
      ○褓姆人員技術士證書及托育洽談同意書等件，用以證明
      甲○○○確有資力以有償之方式取得系爭房地，且確係代
      乙○○繳納系爭房地之抵押貸款云云。本院觀諸上訴人所
      提之乙○○玉山銀行存摺，自95年8 月30日起至98年11月
      30 日 止，固有定期繳納系爭房地之抵押貸款本息（見本
      院卷第9 至25頁），然存摺內之轉帳名義人均為乙○○，
      而非甲○○○；另觀玉山銀行繳納貸款交易明細，貸款扣
      款均由乙○○帳戶內之款項扣抵，且帳戶名義人為乙○○
      （見本院卷第70至73頁），實難據之即認甲○○○確有代
      乙○○繳納系爭房地抵押貸款之事實，從而亦難認上訴人
      間之贈與為有償。雖上訴人復表示系爭房地抵押貸款之繳
      納，係由甲○○○以臨櫃繳納方式，將現金存入乙○○之
      帳戶，再由玉山銀行從乙○○之戶頭中扣除云云，然此部
      分上訴人僅空言其說並未舉證以資佐證，是其所言即非可
      採。從而，上訴人乙○○與甲○○○間之移轉系爭房地之
      行為，應屬無償行為，應堪認定。
（四）另上訴人乙○○又表示，玉山銀行對系爭房地之估價顯係
      高估，玉山銀行乃為其自身利益考量，是其估價結果顯然
      偏頗而不足採信，應當以經政府機關認證之房屋及地價稅
      為計算基礎計算系爭房地價值。而依房屋及地價稅資料，
      系爭房地價值遠低於抵押債務，是縱使系爭房地仍於乙○
      ○名下，亦無法全額擔保被上訴人之債權，被上訴人之債
      權本已無法滿足，故即便乙○○將系爭房地移轉登記予甲
      ○○○，亦無害於被上訴人之債權，並提出系爭房地高雄
      市稅捐稽徵處95年期地價稅轉帳繳納證明、96年房屋稅繳
      款書及玉山銀行房貸還款交易明細查詢單為憑云云（見本
      院卷第101 至104 頁）。經查，系爭房地於抵押權人玉山
      銀行審核抵押貸款時，鑑定價值為5,760,043 元，有玉山
      銀行七賢分行99年3 月25日玉山七賢（消）字第09903120
      01號函在卷可稽（見本院卷第77頁）。以銀行運作實務，
      於放貸款時均會就擔保標的物進行鑑價，以審核並確認所
      欲放貸款之額度，所為鑑價之金額衡情即無刻意高估之理
      ，而觀諸玉山銀行之貸放款額度乃較鑑價金額為低，便以
      確保銀行之債權，從而上訴人所謂玉山銀行為自身利益抬
      高系爭房地之鑑價額云云，尚屬無據。又查，房屋稅及地
      價稅之徵收基準，係以公告現值或申報地價為計算標準，
      然公告現值或申報地價，以國內實務而言，均非即時更新
      且未依照市場行情調整，故國內土地之公告地價或申報地
      價均遠低於市價。上訴人乙○○固據系爭房地之房屋稅及
      地價稅核算結果計2,013,571 元，不足清償系爭房地上之
      抵押債權計4,244,440 元云云，然依前開說明，房屋及地
      價稅之資料既無法完全反應市場價值，且上訴人亦無法就
      系爭房地於貸款當時至估算房屋及地價稅時之市場價值曾
      發生劇烈變動等因素舉證以實其說，則上訴人所言亦非可
      採。從而，系爭房地之價值應以玉山銀行前揭函示所示5,
      760,043 元計算，始為公允及符合市場價值。
（五）承上，縱以上訴人乙○○主張移轉系爭房地予甲○○○時
      主張之貸款餘額4,500,000 元左右，抑或被上訴人主張之
      4,230,000 元（見本院卷第108 頁），以玉山銀行鑑價之
      系爭房地價值5,760,043 元計算，系爭房地扣除貸款餘額
      後，仍有餘額可供被上訴人之債權406,720 元全額受償，
      實難謂乙○○將系爭房地移轉予甲○○○之行為，致乙○
      ○名下無何財產可供償還，並無害及被上訴人之債權。則
      乙○○於積欠被上訴人債務未為清償前，將系爭房地贈與
      甲○○○並辦畢所有權移轉登記，顯然已減少其積極財產
      ，並已無資產可資為被上訴人債權之擔保。
六、綜上所述，上訴人乙○○與甲○○○間就系爭不動產移轉行
    為係屬無償贈與，且有害被上訴人之債權，從而原審為不利
    上訴人之判決並無違誤。上訴人請求廢棄原判決為無理由，
    應予駁回。至被上訴人雖主張上訴人間就系爭不動產移轉移
    轉行為乃通謀虛偽意思表示而無效之備位聲明，然本院既認
    被上訴人之先位聲明為有理由，則無庸審究被上訴人之備位
    聲明，附此敘明。
七、兩造之其餘攻擊防禦方法，經本院審酌後，認與判決之結果
    不生影響，無一一論述必要，附此敘明。
八、據上論結，本件上訴為無理由，依民事訴訟法第436 條之1
    第3 項、第449 條第1 項、第78條，判決如主文。
中    華    民    國    99    年    6     月    24    日
                  民事第一庭  審判長法  官  黃國川
                                    法  官  張茹棻
                                    法  官  林岳葳
正本係照原本作成。
本判決不得上訴。
中    華    民    國    99    年    6     月    24    日
                                    書記官  簡文清

司法院資訊處製作；財團法人民間司法改革基金會備份。
